【裁判字號】    95,訴,1727
【裁判日期】    951031
【裁判案由】    勞保
【裁判全文】
臺北高等行政法院判決
                                  95年度訴字第01727號
                              .
原      告  甲○○
被      告  勞工保險局
代  表  人  乙○○總經理）住.
訴訟代理人  戊○○
            丁○○
            丙○○
上列當事人間因勞保事件，原告不服行政院勞工委員會中華民國
95年4 月7 日勞訴字第0950000338號訴願決定，提起行政訴訟。
本院判決如下：
    主  文
原告之訴駁回。
訴訟費用由原告負擔。
    事  實
壹、事實概要：
    緣交通部民用航空局台北國際航空站前被保險人即原告於民
    國（下同）93年3 月31日退職退保請領45個月老年給付，嗣
    於退保後一年內之94年4月11日，以退保前同一疾病之糖尿
    病視網膜病變導致雙眼成殘，檢據申請殘廢給付。案經被告
    審查，以其右眼單眼視力為0.4，所患殘廢程度未達勞工保
    險條例第53條附表即勞工保險殘廢給付標準表第22障害項目
    第11殘廢等級，而左眼視力雖亦為0.4，但尚有改善可能，
    未達「雙目視力減退至0.6以下者」之第10等級殘廢標準，
    乃於94年6月21日以保給殘字第09460388750號函核定不予給
    付。原告不服，向勞工保險監理委員會申請審議，亦經該會
    於94年12月2日以94保監審字第2598號審定書審定申請審議
    駁回後，提起訴願，經遭駁回，遂向本院提起行政訴訟。
貳、兩造聲明：
一、原告聲明：
(一)訴願決定、審議審定及原處分不利部分均撤銷。
(二)被告應再核付原告新台幣308,000元。
二、被告聲明：
    原告之訴駁回。
參、兩造爭點及陳述：
一、原告主張之理由：
(一)依三軍總醫院附設民眾診療服務處（下稱三總醫院）94年4
    月7 日出具之殘廢診斷書所載，原告因糖尿病造成「雙眼視
    網膜病變」，「雙眼視力均僅剩0.4 」，符合勞工保險殘廢
    給付標準表第18項「雙目視力減退至0.6 以下」第10等級殘
    廢。該殘廢診斷書註明「雙眼視網膜病變」、「雙眼視力均
    僅剩0.4 」，惟爭議審議委員會及訴願委員會均引用被告所
    稱，謂原告「殘廢部位為右眼」、「出具證明書之醫院只確
    定右眼殘、左眼尚未成殘，左眼視力尚有可能再治療」駁回
    原告所請。
(二)據鈞院91年度訴字第3762號判決略以：「行政機關就該管行
    政程序，應於當事人有利及不利之情形，一律注意；又行政
    處分以書面為之者，應記載主旨、事實、理由及其法令依據
    ，分別為行政程序法第9 條、第96條第1 項第2 款所明定。
    此乃行政行為應遵守合理原則、禁止恣意原則之體現。」被
    告縱然經審查後認定原告之殘廢狀況與診斷書之記載有出入
    ，除能證明有偽造不實診斷證明書之情形外，自應依行政法
    上之原理原則依法行政，以保障人民之合理信賴。勞工保險
    條例第56條亦明定：「保險人於審核殘廢給付認為有複檢必
    要時，得另行指定醫院或醫師複檢。」被告、監理委員會及
    訴願會捨有利於被保險人之正當法律程序不用，片面依未曾
    親自問診之所謂專科醫師見解，據以核定被保險殘廢給付似
    有欠公允。再據最高行政法院94年度判字933 號判決見解，
    被告及監理會僅根據專業醫師看法意見，卻未詳細說出不採
    信的理由且專業醫師未實際問診只憑書面資料即予認定，於
    法不合。
(三)縱令原告如被告所述所患為可治之症，試問原告該至何處尋
    訪被告所稱之名醫？再則，被告於94年5 月3 日再次前往台
    北榮民總醫院就診，再次由醫師開具殘廢診斷書，診斷書內
    容記載︰原告於接受手術後雙眼視力左眼0.1 、右眼僅能辨
    別眼前30公分手動。未出現如被告所述得以好轉之情形，反
    而更加惡化。
(四)蓋設立保險制度之目的，在於集合社會大多數人之力量，以
    分擔少數社會成員之危險，舉如保險契約亦有所謂「最大的
    善意契約」之稱。因此無論是商業保險之被保險人與保險人
    締結保險契約或是社會保險之被保險人透過投保單位依法與
    保險人所成立之保險關係，均應本諸「誠實信用原則」。
(五)行政程序法第1 條：為使行政行為遵循公正、公開與民主之
    程序，確保依法行政之原則，以保障人民權益，提高行政效
    能，增進人民對行政之信賴，特制定本法。而勞工保險各項
    現金給付，事關被保險人權益，被告應本於專業遵守依法行
    政之原則謹慎為之。被保險人不幸發生殘廢事故，其情可憫
    ，若再因被告故意或過失之作為，致被保險人無法獲得應有
    之給付，以保障其日後之醫療及生活品質又情何以堪。
二、被告主張之理由：
(一)按「被保險人因普通傷害或罹患普通疾病，經治療終止後，
    如身體遺存障害，適合殘廢給付標準表規定之項目，並經保
    險人自設或特約醫院診斷為永久殘廢者，得按其平均月投保
    薪資，依同表規定之殘廢等級及給付標準，一次請領殘廢補
    助費，殘廢給付標準如附表2 。被保險人領取普通傷病給付
    期滿，或其所患普通傷病經治療1 年以上尚未痊癒，如身體
    遺存障害，適合殘廢給付標準規定之項目，並經保險人自設
    或特約醫院診斷為永不能復原者，得比照前項規定辦理。」
    勞工保險條例第53條定有明文。另按勞工保險殘廢給付標準
    表「眼障害」障害系列第18障害項目「雙目視力減退至0.6
    以下者。」為第10等級殘廢，給付標準220 日；第22障害項
    目「一目視力減退至0.1 以下者。」為第11等級殘廢，給付
    標準160 日。原告以因罹患糖尿病視網膜病變致雙眼成殘，
    於94年4 月11日檢件申請殘廢給付，案經被告審查，認原告
    於93年3 月30日退職前一日時之右眼視力為0.4 ，所患未達
    殘廢給付標準表規定之給付標準，乃核定所請殘廢給付不予
    給付。
(二)惟據三總醫院94年4 月7 日出具之殘廢診斷書載略以：「傷
    病名稱：雙眼糖尿病網膜病變治療中；殘廢部位：右眼；診
    斷殘廢時視力：矯正後左0.4 、右0.4 。」，另據被告特約
    專科醫師審查意見略以︰「單眼視力退至0.4 未符合給付條
    例，雙眼白內障，左眼視網膜沒明顯病變，視力0.4 可能為
    白內障所引起。」「出具證明之醫院只確定右眼成殘，左眼
    尚未成殘，故左眼視力障害尚有可能再治療，如白內障手術
    後大多可再恢復視力，不符殘障之給付。單眼0.4 未符合給
    付標準。」，另據勞工保險監理委員會專業醫師審查意見略
    以︰「依三總之門診檢查紀錄，在94年4 月7 日開立診斷書
    時雙眼皆有白內障之發現，而白內障為可治療之眼疾，故尚
    不符殘障之申請標準，應待手術白內障後，視力穩定後再行
    申請。」，故被告認定原告僅右眼視力為0.4 ，所患未達殘
    廢給付標準表規定之給付標準，乃核定所請殘廢給付不予給
    付，依法並無不合。
    理  由
甲、程序方面：
    本件被告代表人於訴訟繫屬中由史哲變更為蔡吉安，現為乙
    ○○，並已具狀聲明承受訴訟，合先明。
乙、實體方面：
壹、兩造陳述要旨：
(一)原告主張依三總醫院出具殘廢診斷証明書伊左、右眼視力均
    為0.4，已達殘廢標準，被告及監理會根據「未實際問診只
    憑書面資料認定」之專業醫師意見，卻未詳細說出不採信的
    理由，且原告於接受手術後雙眼視力左眼0.1、右眼僅能辨
    別眼前30公分手動，亦未出現如被告所述得以改善之情形，
    被告認原告左眼視力於審定成殘時「尚有改善可能」，因而
    不核給殘廢給付顯有違誤等語。
(二)被告則以「雙目視力減退至0.6以下者」，為第10等級殘廢
    ，「一目視力減退至0.1以下者」，為第11等級殘廢，三總
    醫院出具殘廢診斷証明書僅記載原告「右眼殘廢」，但原告
    右眼單眼視力（0.4）未達0.1以下，尚未成殘，其左眼視力
    雖僅0.4，但左眼白內障仍有手術改善可能，尚未固定，原
    告亦未達「雙目視力減退至0.6以下者」之殘廢標準，原處
    分否准殘廢給付並無違誤等語。
貳、兩造不爭之事實及兩造爭點：
    如事實概要欄所述之事實，業據提出老年給付請領紀錄、勞
    工保險殘廢診斷証明書、病歷紀錄等為証，為兩造所不爭執
    ，堪信為真，兩造爭點厥為：
一、三總醫院出具之殘廢診斷書是否已認定「原告左眼視力0.4
    已達無法改善、症狀固定」之程度？三總醫院就此點之認定
    與被告有無不同？
二、原告審定成殘時左時視力0.4是否已達無法改善、症狀固定
    之程度？
三、原告於退保後左眼經白內障手術視力仍僅0.1，右眼僅能辨
    別眼前30公分手動，更加惡化，得否因此認定審定成殘時左
    眼視力0.4「已無改善可能」？
參、本院之判斷：
一、本件應適用之法條與法理：
(一)勞工保險條例第53條及第55條第1款規定：「被保險人因普
    通傷害或罹患普通疾病，經治療終止後，如身體遺存障害，
    適合殘廢給付標準表規定之項目，並經保險人自設或特約醫
    院診斷為永久殘廢者，得按其平均月投保薪資，依同表規定
    之殘廢等級及給付標準，一次請領殘廢補助費，．．．。被
    保險人領取普通傷病給付期滿，或其所患普通傷病經治療一
    年以上尚未痊癒，如身體遺存障害，適合殘廢給付標準表規
    定之項目，並經保險人自設或特約醫院診斷為永不能復原者
    ，得比照前項規定辦理。」
(二)勞工保險條例55條第1款規定：「殘廢給付依左列規定，審
    核辦理之：1、被保險人身體遺存障害，適合殘廢給付標準
    表之任何一項目時，按各該項目之殘廢等級給與之。．．．
    」。
(三)勞工保險殘廢給付標準表「眼障害」障害系列第18障害項目
    「雙目視力減退至0.6以下者。」為第10等級殘廢，給付標
    準220日；第22障害項目「一目視力減退至0.1以下者。」為
    第11等級殘廢，給付標準160日。
二、被告就「被保險人達於何種殘廢等級」，有法定之審核、認
    定職權，法院就其專業判斷，原則上應予尊重：
(一)按勞工保險條例第53條附表（即勞工保險殘廢給付標準表）
    之立法結構，係以「身體障害狀態」之程度為基準，來區分
    殘廢之等級，被保險人症狀達於何種殘廢等級？被告須基於
    法定職權加以認定，並決定是否核發殘廢給付，其中「眼障
    害」障害系列第18障害項目規定「雙目視力減退至0.6以下
    者。」，為第10等級殘廢，本件原告左眼視力0.4是否已達
    「症狀固定」之程度，涉及醫理專業領域，非醫理專業人員
    無力負荷，勞工保險局組織條例第11條第2項因而規定「被
    告得視業務需要聘用兼任醫師12人至20人」，以實現被告之
    審核、認定職權，被告容有判斷空間；又為增加被告職權認
    定之準確性，勞工保險條例第28條、第56條規定保險人（即
    被告）為審核保險給付，「得調查有關之文件」、「得另行
    指定醫院或醫師複檢」，故被告於審核保險給付案件時，為
    達「認定殘廢等級之目的」，除以被保險人或受益人檢附之
    資料、診斷書等書面資料予以審核外，如有必要，亦得另外
    徵詢專科醫師意見或實地派員訪查瞭解實情，以作為裁量之
    基礎，此即被告就殘廢等級之法定審核及認定職權。行政院
    衛生署89年3月17日衛署醫字第89013 119號函釋謂：「診斷
    書內容，係由醫師依病人病情或依該病人之病歷據實填載，
    而非依病人要求出具，至於該診斷書所載之病情是否符合殘
    障給付標準，係由該殘障給付主管機關逕依權責認定。」，
    與前揭意旨相符，行政機關予以採用，自無不當。
(二)前揭殘廢等級之認定職權，涉及專業性、經驗性之判斷，基
    於法院審查能力有限，及司法、行政權分立之原則，法院原
    則上承認行政機關就此等事項之決定，有「判斷餘地」。但
    如行政機關之判斷有恣意濫用及其他違法情事，亦應承認法
    院得例外加以審查，其可資考量之情形包括：1、行政機關
    所為之判斷，是否出於錯誤之事實認定或錯誤之資訊。2、
    行政機關之判斷，是否有違一般公認之價值判斷標準。3、
    行政機關之判斷，是否違反法定之正當程序。4、作成判斷
    之行政機關，其組織是否合法且有判斷之權限。5、行政機
    關之判斷，是否出於與事物無關之考量，亦即違反不當連結
    之禁止。6、行政機關之判斷，是否違反相關法治國家應遵
    守之原理原則，如平等原則、公益原則等，仍應由法院審查
    （釋字第55 3號解釋理由書、釋字第319號翁岳生等3位大法
    官所提不同意見書、並參照學者通說見解）。
(三)可知本件關於被保險人左眼視力0.4是否已達「症狀固定」
    之程度、有無改善可能，關係本件原告是否已達殘廢標準，
    其他醫師之判定，與被告特約醫師所為之判定不同時，因審
    查核定之法定權限在於被告，最終之認定權仍在於被告，除
    非被告審查認定程序有前述違誤，本院均應予以尊重，原告
    主張被告係違法壟斷解釋權云云，尚有誤會。
三、三總醫院出具之殘廢診斷書並未認定原告左眼視力0.4「已
    達症狀固定」之程度，三總醫院就此點之認定與被告並無不
    同：
    被告就原告「右眼視力0.4症狀固定、無改善可能」之點，
    並不爭執，僅爭執原告「左眼視力0.4仍有改善可能，症狀
    尚未固定」。而三總醫院出具審定成殘之殘廢診斷書載略以
    ：「傷病名稱：雙眼糖尿病網膜病變治療中；『殘廢部位：
    右眼』；診斷殘廢時視力：矯正後左0.4、右0.4。」，僅就
    原告右眼認定成殘，並未認定原告左眼已達症狀固定無法改
    善之程度，否則該殘廢診斷証明書所記載之殘廢部分即應為
    「兩眼」而非「右眼」。可知三總醫院出具之殘廢診斷証明
    書並未認定原告左眼視力「症狀固定，已無改善可能」，此
    點與被告之認定並無不同。
四、原告審定成殘時左時視力0.4尚未達症狀固定無法改善之程
    度，被告所聘審查醫師就原告症狀未達殘廢標準所為之判斷
    ，並無違法情事，其判斷應予尊重：
(一)原告雖持三總醫院94年4月7日出具之殘廢診斷書，主張已經
    成殘，然經被告特約專科醫師審查簽示意見︰「出具證明之
    醫院只確定右眼成殘，左眼未成殘，故左眼視力障害尚有可
    能再治療，如白內障手術後大多可再恢復視力，不符殘障之
    給付。單眼0.4未符合給付標準。」，有醫師意見在卷可憑
    ，該判斷程序並非基於錯誤之資訊，亦未違反法定正當程序
    、一般公認之價值判斷、不當連結之禁止、平等原則、公益
    原則，難謂有何違法之處，故其專業判斷就「是否已屬遺存
    障害」之點，縱與三總醫院之醫師不同，但何者較為正確？
    乃屬見仁見智之問題（何況三總醫院出具之殘廢診斷証明書
    並未認定原告左眼視力已無法改善、症狀固定，已如前述）
    。經送勞工保險監理委員會之特約專科醫師審查結果認為：
    「依三總之門診檢查紀錄，在94年4月7日開立診斷書時雙眼
    皆有白內障之發現，而白內障為可治療之眼疾，故尚不符殘
    障之申請標準，應待手術白內障後，視力穩定後再行申請。
    」，有勞工保險監理委員會專科醫師審查意見表附原審定卷
    可稽，亦認為被告所聘醫師之審查結果正確，該二次認定均
    已敘明理由，被告因認原告右眼單眼視力（0.4）未達0.1
    以下，尚未成殘，其左眼視力雖僅0.4，但左眼白內障仍有
    手術改善可能，尚未固定，亦未達「雙目視力減退至0.6以
    下者」之殘廢標準，本院即應予以尊重。至其「妥當性」如
    何，並非本院審查之範圍，原告僅憑三總醫院出具之診斷証
    明書主張左眼視力0.4已經無法改善云云，尚不足採。
(二)原告雖認被告未送複檢逕行認定殘廢等級為不合法云云，惟
    勞工保險條例第56條規定保險人（即被告）為審核保險給付
    ，「得」另行指定醫院或醫師複檢，只是被告認為症狀未臻
    明確無法作等級認定時，可得指定醫院或醫師複檢，若被告
    認為症狀已臻明確，已足認定等級時，亦可自行認定，並非
    「一定要」指定醫院或醫師複檢，本件原告「左眼視力0.4
    尚非無法改善」之情事已臻明確，已足認定未達殘廢標準，
    被告未送複檢逕行認定，並無不合，原告主張尚不足採。
五、原告於否准後左眼經白內障手術，視力雖更加惡化，但不得
    因此認定審定成殘時左眼視力0.4「已無改善可能」：
    被告及勞工保險監理委員會專科醫師既均認原告左眼患有白
    內障，而該白內障為可治療之症狀，客觀上非無改善之可能
    ，經被告於94年9月6日以保給殘字第09410193220號函通知
    原告補具雙眼糖尿病網膜病變初診醫院開具之診斷證明書及
    左眼白內障手術之診斷書證明書，原告於原處分否准前均未
    提出，原告自未證明其左眼視力0.4已達「無法改善、症狀
    固定」之程度。原告雖於原處分否准後再經左眼白內障手術
    視力仍僅0.1，右眼僅能辨別眼前30公分手動，視力並未改
    善，反而惡化，但與原告手術當時年齡已經增長、該次個別
    手術是否成功有關，不能因此而謂「審定成殘當時縱已做左
    眼白內障手術，左眼視力客觀上亦無改善可能」，原告主張
    審定成殘時左眼視力0.4 已無法改善、症狀固定云云，亦不
    足採。
六、從而，原處分僅論及「原告右眼視力0.4，尚未達單眼視力
    0.1之殘廢標準」，漏未論及「原告左眼視力0.4仍有改善可
    能，未症狀固定，原告尚未達兩眼視力0.6以下之殘廢標準
    」，固有未洽，但其否准殘廢給付之結論並無錯誤，訴願決
    定依訴願法第79條第2項規定駁回訴願，並無違誤，原告徒
    執前詞，訴請撤銷，並請求被告應再核付原告新台幣308,00
    0元，為無理由，應予駁回。
肆、兩造其餘攻擊防禦方法均與本件判決結果不生影響，故不逐
    一論述，併此敘明。
據上論結，本件原告之訴為無理由，爰依行政訴訟法第98條第3
項前段，判決如主文。
中    華    民    國    95    年    10    月    31    日
                       第二庭審判長法 官  徐瑞晃
                                   法 官  蕭惠芳
                                   法 官  畢乃俊
上為正本係照原本作成。
如不服本判決，應於送達後20日內，向本院提出上訴狀並表明上
訴理由，如於本判決宣示後送達前提起上訴者，應於判決送達後
20日內補提上訴理由書（須按他造人數附繕本）。
中    華    民    國    95    年    10    月    31    日
                                  書記官  簡信滇


司法院資訊處製作；財團法人民間司法改革基金會備份。
